臺灣高雄地方法院刑事判決　　　　　　　　　　　　九十二年度訴字第一七一七號
　　公　訴　人　臺灣高雄地方法院檢察署檢察官
　　被　　　告　丙○○
右列被告因詐欺等案件，經檢察官提起公訴（九十一年度偵續字第二三七號、九十二
年度偵字第四三七五號）及移
：
    主  文
丙○○連續行使偽造私文書，足以生損害於他人，處有期徒刑參年。又連續意圖為自
己不法之所有，而侵占對於業務上所持有之物，處有期徒刑壹年。又行使偽造私文書
，足以生損害於他人，處有期徒刑拾月，己○○○保險單借款借據要保人欄及被保險
人欄偽造之「沈明益」署押各壹枚，均沒收。應執行有期徒刑肆年捌月。己○○○保
險單借款借據要保人欄及被保險人欄偽造之「沈明益」署押各壹枚，均沒收。
    事  實
一、丙○○基於意圖為自己不法所有之概括犯意，自民國八十八年四月二十日起至九
    十年六月五日止，在高雄縣仁武鄉後安村後庄巷五六之二號住處，自任會首，向
    戊○○等人，召集民間互助會共計七會（均採內標制，每會起迄時間、期數及每
    期會款，均詳如附表一所示），詎丙○○竟利用會員間彼此互不相識，且多數會
    員均信任會首之機會，於起會之初，即製作多份不同之會單，使同一互助會之會
    員間所持有之互助會會單上會員並不相同，或在會單上冒用庚○○等人之名義虛
    列會員（每會虛列之會員及會員姓名不相符之情形，均詳如附表一所載），致使
    每會之互助會會員，均誤信其所持有之互助會會單上，有其上所載之會員參與，
    而對其欲參加之該互助會信用及風險評詁產生錯誤，均參加該互助會，丙○○因
    此連續詐取每會互助會之第一期會款得手。丙○○復基於行使偽造私文書之概括
    犯意，利用多數會員均信任會首而未親自到場投標之機會，連續於附表一（冒標
    之情形欄）所示之時間及地點（起訴書就第一會部分誤為第二會），於該互助會
    開標時，在標單上偽造會員之姓名及標金後，投入標箱內以之行使，以此方式假
    冒會員之名義標取會款，且向未參與投標之活會會員佯稱當期會款已由其他會員
    得標等語，致使戊○○等活會會員均陷於錯誤，繳交該期活會會款予丙○○，丙○○遂以此方式連續詐取會款得手。嗣於九十年九月間，會員戊○○、乙○○、
    庚○○等人，均欲收取尾會會款，丙○○卻無法如期交付，且經發現渠等會單上
    所載會員竟不相同，始知受騙。
二、丙○○自七十九年九月起，任職己○○○保險股份有限公司（下稱新光公司）高
    雄縣仁武通訊處組長，負責招攬保險及收取保險費等事宜，為從事業務之人。詎
    丙○○竟基於意圖為自己不法所有之概括犯意，自九十年一月二日起至同年八月
    二十五日止，將其業務上所持有即收受自客戶翁文酌等八人之保險費（詳如附表
    二所示，總計一百六十三萬九千九百五十八元），均變易持有為所有之意思，連
    續予以侵占入己，並供己花用（其侵占之時間及金額，詳如附表二所載）。丙○○另意圖為自己不法之所有，於九十年二月二十一日，在不詳地點，於新光公司
    保險單借款借據（編號0000000號）之要保人欄及被保險人欄，分別偽簽
    「沈明益」之署名各一枚，並盜蓋「沈明益」之印章二次（印章係不知情之沈明
    益，因業務關係而交予丙○○持有），以此方式偽造完成借款借據之私文書一份
    後，向新光公司提出該偽造之借據並佯稱客戶沈明益欲以其投保之六百萬元「長
    樂壽險」保單（保單編號：五ＥＥ五五Ｏ七三號）質押借款等語，致不知情之新
    光公司經辦人員陳美伶等人不疑有他，因此陷於錯誤，同意借款七十萬五千元，
    丙○○因而詐得該款項得手，足以生損害於新光公司管理之正確性及沈明益之保
    戶權益。嗣因新光公司發現有異，並向沈明益等人求證，始知上情。
三、案經戊○○、乙○○、丁○○、庚○○及新光公司訴由台灣高雄地方法院檢察署
    檢察官偵查起訴。
    理  由
一、就合會詐欺及冒標部分：訊據被告丙○○固不否認其有於上揭時地，自任會首並
    召集如附表所示七個互助會之事實，惟矢口否認有何右揭詐欺及冒標之犯行，辯
    稱：會單上之會員均是確有其人，而有些會單會員姓名不符，是因為伊寫錯了或
    有些會員之後退會但伊來不及更改，且伊沒有冒標，是因為有些死會會員倒伊的
    會，伊才無法正常繳交會款云云，經查：
 （一）右揭被告以召集互助會之方式詐欺會款之事實，業據告訴人戊○○於偵查及
       本院審理中指訴：伊是跟第五會，後來在九十年九月六日突然止會，伊都是
       活會但被告並沒有把會錢給伊，後來伊訪查結果，才知道會員的會單姓名很
       多都不相符，且很多會員都是活會等語；告訴人丁○○於警訊、偵查及本院
       審理中指訴：伊有參加第一會（三會）及第四會（二會），全部都還是活會
       ，但後來都突然止會等語；告訴代理人賴佳芬（為告訴人乙○○之妻）於本
       院審理中指訴：伊用乙○○之名義跟第四會，四會都是活會，但伊都沒有收
       到會錢，這個會進行到一半時，伊想要標會，伊出到標金二千元還是標不到
       ，伊的四會及丁○○的二會都還是活會等語；告訴人庚○○於偵查及本院審
       理中指訴：伊跟第三會二會、第五會二會及第六會二會（第六會二會尚為活
       會），但伊都沒有拿到錢，且伊沒有跟第七會，但會單上卻有伊的名字等語
       甚詳，且經證人王卿美於偵查中證稱：伊沒有參加第五會，但會單上卻有伊
       的綽號「珍珠」等語；證人鄭素鳳於本院審理中證述：伊只參加第一會，是
       以伊女兒許馨文名義參加，但會單上卻又用伊的名字虛列人頭等語明確，復
       有卷附告訴人等所提供之互助會會單一批在卷可憑，而被告所召集如附表一
       所示之互助會七會，時間相當緊接，且於九十年六、七月間，上揭七個互助
       會均同時在進行，被告所需繳交之會款每月至少四、五萬元，且被告於偵查
       中已自承：伊於八十九年五月間因遭他人倒會，伊財務就出問題，當時伊積
       欠之債務就有四、五百萬元等語，是被告於召集互助會時，已明知其經濟狀
       況不佳，並無法負擔其所召集之七個互助會，卻仍利用互助會會員信任伊之
       機會，招攬渠等參加互助會，且製作多份不同之會單交予會員，使同一互助
       會之會員間所持有之互助會會單上會員並不相同，或在會單上冒用庚○○等
       人之名義虛列會員，致使告訴人等誤信其所持有之互助會會單上，有其上所
       載之會員參與而參加互助會，嗣後七個互助會卻均未正常結束（被告雖辯稱
       第一會有正常結束云云，惟告訴人丁○○及許鄭素鳳均指稱渠等均未收到會
       錢等語，足認第一會亦未正常結束），且告訴人等均未收到會款而受有損失
       ，足認被告於起會之初，即有以上揭犯罪手段，向告訴人等詐欺第一期會款
       之故意甚明。被告雖為上揭辯解，惟被告既身為會首，理應對於每個互助會
       之會單、會員聯絡資料、每期標金及得標人等，有一定之瞭解並可提供相關
       之資料給本院核對，被告卻自偵查時起至本院言詞辯論終結時止，均無法提
       供相關資料予本院查證，而由告訴人等所提出之會單等資料，七個互助會會
       單居然沒有一個互助會之會員姓名或每期標金均完全符合者，顯然與一般民
       間互助會跟會之情形相左，足認被告上揭辯解，僅係事後欲圖脫罪之詞，不
       足採信。
 （二）另就被告如附表一所示冒標犯行部分，被告於偵查中已供承：伊承認有偷冒
       標，因為會員很多，他們彼此之間不相識，伊就冒標，伊在紙條上寫上會員
       姓名及標金後投標，並告訴其他活會會員說該會被他人標走了，其實並沒有
       會員真正得標等語明確，且依上揭告訴人戊○○等人指訴可知，第一會尚有
       丁○○三會、許鄭素鳳一會均為活會，第四會部分丁○○二會、乙○○四會
       均為活會，告訴人等卻均未收到死會會款，另第五會依告訴人戊○○之指訴
       於九十年九月間止會時，依會單所載應僅有二十一會之活會，惟依其所提出
       之會員聲明書（見九十一年度偵續字第二三七號）所載，卻尚有三十會之活
       會會員，是足認被告確有於合會期間之八十八年四月二十日起至九十年九月
       間某日，在上揭住處，以前揭方式分別冒標第一會四會、第四會六會、第五
       會九會，而向活會會員詐取會款之事實，應可認定。被告嗣後於本院審理中
       改辯稱伊未冒標云云，僅係事後欲圖卸責之詞，不足為採。
二、就業務侵占及偽造被害人沈明益之保單借據以詐欺貸款部分：此部分犯行，已據
    被告於本院審理中坦白承認，核與告訴代理人即新光公司職員何建成於本院審理
    中指訴之情節相符，復有被告侵占及冒貸明細表一份、保險單借款借據一份、聲
    明書九份等在卷可憑，是被告之自白與事實相符，又被告所為足以使新光公司管
    理之正確性受質疑，並使被害人沈明益之保戶權益受到侵害，是被告所為足以生
    損害於新光公司管理之正確性及沈明益之保戶權益，亦堪以認定。綜上，本案事
    證明確，被告確有上揭業務侵占及偽造保單借據以詐欺貸款之犯行，均應堪認定
    。
三、按我國民間互助會，係由會首招募會員參加所組成，於標會時，通常由欲標取會
    款之會員，在空白紙條上，僅書立其姓名及數字，以表示係何會員所出具者，依
    習慣或特約，均足以辨明係該會員以所書數字為標息金額參加競標之標單，為刑
    法第二百二十條規定之準私文書。是核被告所為，就以召集互助會之方式詐欺會
    款之部分，係犯刑法第三百三十九條第一項之詐欺取財罪。就如附表一所示冒標
    犯行部分，則係犯刑法第二百十條、第二百二十條、第二百十六條之行使偽造準
    私文書罪及同法第三百三十九條第一項之詐欺取財罪，另就業務侵占部分，係犯
    刑法第三百三十六條第二項之業務侵占罪，就偽造保單借據以詐欺貸款部分，係
    犯刑法第二百十條、第二百十六條之行使偽造私文書罪及同法第三百三十九條第
    一項之詐欺取財罪。被告偽造署押及盜用印章之犯行，為偽造私文書行為之一部
    分，不另論罪，又被告偽造上揭私文書後持以行使，其偽造之低度行為均為行使
    之高度行為所吸收，亦不另論罪。被告先後多次召集互助會及冒標以詐欺會款、
    多次行使偽造標單及多次業務侵占之犯行，分別時間緊接，犯罪方法類似，且分
    別觸犯構成要件相同之罪名，顯係基於概括犯意反覆為之，均應依連續犯規定，
    分別論以一罪。被告召集互助會詐欺後再予冒標及偽造保單借據以詐欺貸款之犯
    行部分，所觸犯之詐欺取財罪及行使偽造私文書罪二罪間，有方法目的之牽連關
    係，應從一重之行使偽造私文書罪處斷。被告所犯上揭連續行使偽造私文書罪（
    即合會部分）、連續業務侵占罪及行使偽造私文書罪（即偽造保單借據詐欺貸款
    部分）三罪間，犯意各別，行為亦殊，應予分論併罰。檢察官另以九十三年偵字
    第一二九號移送本院併辦部分，係告訴人庚○○就其所參加上揭互助會遭被告詐
    騙之事實，此與本案起訴部分，為相同之犯罪事實，本院自應一併予以審理。爰
    審酌被告任意以召集互助會之方式詐騙他人，且犯後仍飾詞卸責，迄今仍未與告
    訴人等和解以賠償損失，顯見其並無悔意，又被告所召集之互助會達七會，造成
    告訴人等之損害非小，侵占及冒貸之金額合計高達二百餘萬元，其犯罪情節難認
    輕微，惟念及被告坦承部分犯行，及其犯罪手段、檢察官所求處之刑度與其他一
    切情狀，分別量處如主文所示之刑，並定其應執行刑，以資懲儆。己○○○保險
    單借款借據要保人欄及被保險人欄偽造之「沈明益」署押各一枚，均為被告所偽
    簽，均應依刑法第二百十九條規定，宣告沒收。
據上論斷，應依刑事訴訟法第二百九十九條第一項前段，刑法第五十六條、第二百十
條、第二百十六條、第二百二十條、第三百三十六條第二項、第三百三十九條第一項
、第五十五條、第五十一條第五款、第二百十九條，罰金罰鍰提高標準條例第一條前
段，判決如主文。
本案經檢察官甲○○到庭執行職務。
中      華      民      國      九十三      年      八      月    四    日
                                    臺灣高雄地方法院刑事第十四庭
   審判長法  官    李淑惠
                                                     法  官    黃呈熹
                                                     法  官    呂憲雄
右正本證明與原本無異。
如不服本判決，應於判決送達後十日內，向本院提出上訴狀。
                                                     書記官    吳良美
中      華      民      國      九十三      年      八      月    五    日
附錄本判決論罪科刑法條：
中華民國刑法第二百一十條
(偽造變造私文書罪)
偽造、變造私文書，足以生損害於公眾或他人者，處五年以下有期徒刑。
中華民國刑法第二百一十六條
(行使偽造變造或登載不實之文書罪)
行使第二百十條至第二百十五條之文書者，依偽造、變造文書或登載不實
事項或使登載不實事項之規定處斷。
中華民國刑法第二百二十條
在紙上或物品上之文字、符號、圖畫、照像，依習慣或特約，足以為表示
其用意之證明者，關於本章及本章以外各罪，以文書論。
錄音、錄影或電磁紀錄，藉機器或電腦之處理所顯示之聲音、影像或符號
，足以為表示其用意之證明者，亦同。
稱電磁紀錄，指以電子、磁性或其他無法以人之知覺直接認識之方式所製
成之紀錄，而供電腦處理之用者。
中華民國刑法第三百三十六條
(公務公益侵占罪、業務侵占罪)
對於公務上或因公益所持有之物，犯前條第一項之罪者，處一年以上七年
以下有期徒刑，得併科五千元以下罰金。
對於業務上所持有之物，犯前條第一項之罪者，處六月以上五年以下有期
徒刑，得併科三千元以下罰金。
前二項之未遂犯罰之。
中華民國刑法第三百三十九條
(普通詐欺罪)
意圖為自己或第三人不法之所有，以詐術使人將本人或第三人之物交付者
，處五年以下有期徒刑、拘役或科或併科一千元以下罰金。
以前項方法得財產上不法之利益或使第三人得之者，亦同。
前二項之未遂犯罰之。
附表一：
┌───┬───────────┬─────────┬─────────┬──────┐
│編號  │互助會起迄時間及期數  │每會會款（新台幣）│會單上虛列會員、會│冒標之情形  │
│      │                      │                  │員姓名或標金不相符│            │
│      │                      │                  │之情形            │            │
├───┼───────────┼─────────┼─────────┼──────┤
│第一會│八十八年四月二十日起  │一萬元（三十三期）│會員姓名不符（編號│於八十八年四│
│      │至九十年七月二十日止  │                  │二「許馨文」或「乾│月二十日起至│
│      │                      │                  │火」、編號三「陳慧│九十年九月間│
│      │                      │                  │玲」或「源源」、編│某日，在邱玉│
│      │                      │                  │號四「方文雄」或「│梅上揭住處，│
│      │                      │                  │韓小姐」、編號五「│以某不詳姓名│
│      │                      │                  │錦雲」或「陳桂梅」│會員冒標合計│
│      │                      │                  │、編號三十三「呂愫│四會。      │
│      │                      │                  │真」或「錦雲」），│            │
│      │                      │                  │冒名虛列會員編號第│            │
│      │                      │                  │二十之「鄭素鳳」  │            │
│      │                      │                  │有部分會單為三十五│            │
│      │                      │                  │期                │            │
├───┼───────────┼─────────┼─────────┼──────┤
│第二會│八十八年六月三十日起  │五千元（四十一期）│每會標金均不相符  │無          │
│      │至九十年八月三十一日止│                  │                  │            │
├───┼───────────┼─────────┼─────────┼──────┤
│第三會│八十八年八月五日起    │五千元（三十六期）│會員姓名不符（編號│無          │
│      │至九十年十月二十一日止│                  │二十九「呂道明」或│            │
│      │                      │                  │「淑卿」、編號三十│            │
│      │                      │                  │「呂道明」或「淑卿│            │
│      │                      │                  │」）              │            │
├───┼───────────┼─────────┼─────────┼──────┤
│第四會│八十九年一月十日起    │五千元（三十二期）│會員姓名不符（編號│於八十八年四│
│      │至九十年十二月二十一日│                  │二十一「丁○○」或│月二十日起至│
│      │止                    │                  │「史太太」、編號二│九十年九月間│
│      │                      │                  │十二「丁○○」或「│某日，在邱玉│
│      │                      │                  │史太太」）        │梅上揭住處，│
│      │                      │                  │有部分會單為三十六│以某不詳姓名│
│      │                      │                  │會（編號第三十三至│會員冒標合計│
│      │                      │                  │三十六會員為「周財│六會。      │
│      │                      │                  │立」）            │            │
│      │                      │                  │有部分標金不符    │            │
├───┼───────────┼─────────┼─────────┼──────┤
│第五會│八十九年四月六日起│五千元（四十六期）│會員姓名不符（編號│於八十八年四│
│      │至九十一年十月六日止  │                  │十七「許家豪」或「│月二十日起至│
│      │                      │                  │陳忠和」、編號三十│九十年九月間│
│      │                      │                  │六「李春施」或「邱│某日，在邱玉│
│      │                      │                  │玉珍」）          │梅上揭住處，│
│      │                      │                  │冒名虛列會員編號第│以某不詳姓名│
│      │                      │                  │四十一及四十二之「│會員冒標合計│
│      │                      │                  │珍珠」（即證人王卿│九會。      │
│      │                      │                  │美）              │            │
│      │                      │                  │有部分標金不符    │            │
├───┼───────────┼─────────┼─────────┼──────┤
│第六會│八十九年十二月十一日起│五千元（三十六期）│會員姓名不符（編號│無          │
│      │至九十一年十一月二十五│                  │二十九「淑美」或「│            │
│      │日止                  │                  │林美」）          │            │
├───┼───────────┼─────────┼─────────┼──────┤
│第七會│九十年六月五日起至九十│五千元（三十六期）│冒名虛列會員編號第│無          │
│      │二年十二月五日止      │                  │十六之「庚○○」  │            │
└───┴───────────┴─────────┴─────────┴──────┘
附表二：
┌──┬──────────┬───────┬─────────────┐
│編號│ 侵占時間           │保戶即被害人  │侵占金額（新台幣）        │
├──┼──────────┼───────┼─────────────┤
│一  │ 九十年一月二日     │郭高宗        │四十五萬二千七百一十三元  │
├──┼──────────┼───────┼─────────────┤
│二  │ 同右               │郭淑真        │二十八萬一千七百五十二元  │
├──┼──────────┼───────┼─────────────┤
│三  │ 九十年一月三十日   │林顏吉        │六十五萬三千七百元        │
├──┼──────────┼───────┼─────────────┤
│四  │ 九十年四月三十日   │王錦堂        │二萬四千一百六十二元      │
├──┼──────────┼───────┼─────────────┤
│五  │ 九十年五月二十日   │翁文酌        │三萬四千三百五十五元      │
├──┼──────────┼───────┼─────────────┤
│六  │ 九十年六月十一日   │鄭偉昌        │四萬一千三百四十九元      │
├──┼──────────┼───────┼─────────────┤
│七  │ 九十年八月二十五日 │曾炯堯        │九萬四千九百零六元        │
├──┼──────────┼───────┼─────────────┤
│八  │ 同右               │曾毓升        │五萬七千零二十一元        │
└──┴──────────┴───────┴─────────────┘
